【裁判字號】    91,上更(一),310
【裁判日期】    920415
【裁判案由】    侵占等
【裁判全文】
臺灣高等法院臺南分院刑事判決            九十一年度上更(一)字第三一號  Ｇ
      上  訴  人
      即  被  告  乙  ○  ○
右上訴人因侵占等案件，不服臺灣臺南地方法院八十八年度易字第三五六號中華民國
八十八年九月二日第一審判決（起訴案號：臺灣臺南地方法院檢察署八十七年度偵字
第一二四二四號），提起上訴，判決後經最高法院發回更審，本院判決如左：
      主      文
原判決撤銷。
乙○○共同行使偽造私文書，足以生損害於他人，處有期徒刑壹年。
花旗銀行信用卡及慶昌銀樓信用卡刷卡消費簽帳單上偽造「甲○○」署押各壹枚均沒
收。
      事      實
一、乙○○與甲○○原為男女朋友，曾同居於臺南縣麻豆鎮○○路三一巷三號乙○○
    住處，嗣因細故反目，甲○○亦於八十六年十一、二月間搬離乙○○住處。嗣於
    八十七年二月十日，美商花旗銀行寄送甲○○先前所申請ＭＡＳＴＥＲ信用卡至
    臺南縣麻豆鎮○○路三一巷三號乙○○住處，其父黃玉城持其弟黃暢志印章代收
    後，交與乙○○。乙○○收受該信用卡後，約隔一週，美商花旗銀行再行寄送前
    開信用卡識別密碼，亦由乙○○收受。乙○○竟未經甲○○允許，無故將所持有
    該二封緘信函開拆，以易持有為所有之意思，將信用卡占為己有，並於信用卡背
    面簽寫甲○○署押。復基於意圖為自己不法所有之概括犯意，持該信用卡分別於
    八十七年二月二十三日、同年三月十三日、同年三月十九日，依序自提款機中向
    花旗銀行訛借現金新臺幣（下同）一萬元、一萬元、一千元，致使花旗銀行陷於
    錯誤，而交付上開款項。復與某不詳姓名年籍成年女子，基於意圖為自己不法所
    有之共同犯意聯絡，於八十七年二月二十五日持該信用卡至臺南市○○路○段一
    八三號慶昌銀樓，由該女子冒簽甲○○署押在信用卡刷卡消費帳單上，簽認消費
    一萬五千六百六十八元，並交與慶昌銀樓詐購金飾而行使，足生損害於甲○○及
    慶昌銀樓。迨八十七年四月間，甲○○收到乙○○所轉寄花旗銀行帳單，向花旗
    銀行及乙○○詢問後，始知上情。
二、案經甲○○訴請臺灣臺南地方法院檢察署檢察官偵查起訴。
      理      由
一、上訴人即被告乙○○經合傳喚，無正當理由，未於言詞辯論期日到場，惟據其書
    狀及先前到庭均矢口否認有右揭犯行，辯稱：伊於收受信用卡後立即將信用卡掛
    號郵寄方式寄給甲○○，況且使用信用卡另有識別密碼，而該密碼只有本人才能
    申請，甲○○於偵查中曾向檢察官自承向花旗銀行繳交消費款，本件係甲○○與
    伊分手後，經伊弟催討占用之小客車後，挾怨報復而誣指伊冒用其信用卡云云。
二、經查：
  (一)右揭事實迭據被害人甲○○警訊、偵查、原審及本院調查中指陳綦詳，核與證人
    即被告之父黃玉城於原審證稱：伊有代收甲○○之信件等語（詳原審卷第五十頁
    正面），而被告亦不否認其父有將信件交給伊，同時被告亦供稱有將信用卡寄給
    被害人（詳原審卷第三七頁），則被告確曾收受持有花旗銀行寄交被害人之信用
    卡，應屬無疑。
  (二)被告於偵查中辯稱：「（簽帳卡是誰拿去簽的？）我不知道」「我在二月十幾號
    就寄還給她，在麻豆總局寄的，寄限時掛號，我將花旗銀行寄來的資料沒有打開
    ，用牛皮紙袋寄還給她」等語（詳他字第六五五號卷第三四頁正面）。然經檢察
    官向佳里郵局查證結果，據該局復稱：麻豆郵局於八十七年二月十日至二十日間
    並未收受乙○○寄往臺南縣柳營鄉果毅村南湖村二五號甲○○之限時掛號，有佳
    里郵局八十七年九月十四日（八七）佳郵字第一三四號函一紙附卷可稽（詳同上
    卷第三八頁）。被告嗣於原審審理中改稱：伊沒有寄限時掛號信云云（詳原審卷
    第八三頁正面）。又於本院前審中改稱：伊已忘了是以普通掛號或以平信寄的等
    語（詳上訴卷第二八頁反面），足徵被告未將甲○○信用卡寄還被害人。
  (三)本案依卷附花旗銀行函送資料，上開信用卡，除前述借款消費外，並有二筆經由
    郵局繳款入帳記錄，分別為三月十七日付款二千零五十元；六月十八日付款四千
    三百六十六元（詳原審卷第三二－一、三二－四頁），而該四千三百六十六元係
    甲○○向銀行查詢時，經銀行職員告知應先行繳款，否則會影響其信用紀錄後，
    不得已自行至郵局繳交，此經被害人於偵查及本院調查時陳明在卷。因此上開二
    千零五十元之付款人，即本案為關鍵性證據，經本院向中華郵政股份有限公司新
    營郵局調取該劃撥儲金存款單原本，送請法務部調查局鑑定結果，證實該劃撥儲
    金存款單上筆跡為被告所書寫，有法務部調查局九十二年三月六日調科貳字第０
    九二０００四四０００號鑑定通知書在卷可稽。又有關本件信用卡消費時間，係
    於八十七年二月二十三日、同年三月十三日、同年三月十九日，自提款機借現金
    一萬元、一萬元、一千元，及於八十七年二月二十五日簽帳一萬五千六百六十八
    元，即為被告向花旗銀行繳交該筆二千零五十元款項前後，足徵被告與本件消費
    付款有直接關聯。被告於本案言詞辯論終結後具狀辯稱其未與被害人決裂前曾幫
    被害人匯款，但被告與被害人分手時間係八十六年十一、二月，已據被告及被害
    人供明在卷（詳他字卷第七、十六頁），其所辯與事實自有矛盾，聲請再予調查
    顯無必要。
  (四)被告辯稱使用信用卡借款，應由本人向銀行申請識別密碼一節，經本院向發卡銀
    行即花旗銀行查證函復稱：「本行信用卡於申辦後先以掛號郵寄卡片，一至二星
    期內會另行郵寄密碼，預借現金時只需於提款機按下密碼即可辦理，並無需另辦
    識別密碼」，有美商花旗銀行股份有限公司臺北分行九十一年九月五（日九十一
    ）消管字第二０九五號函在卷可佐，是被告此部分所辯，即屬無稽。
  (五)又被告既稱其係用牛皮紙袋裝著花旗銀行所寄資料，衡諸經驗法則，他人從其外
    觀上根本看不出裡面裝有信用卡，縱使被告以平信寄送，依常理亦不會有人盜取
    此郵件。縱使遭人盜取並冒用，被告應無繳交消費款之必要，足徵被告並未將信
    用卡寄還被害人甲○○。是被告將甲○○所有上開信用卡侵占入己，事證明確，
    且其侵占上開信用卡後，持以行使，其有為自己不法所有之意圖及侵占之犯意，
    至為灼然。
  (六)再參以被害人堅稱：被告乙○○曾說是伊朋友持信用卡去刷卡等語，而被告與被
    害人於原審及本院調查中分別書寫「甲○○」之字跡顯與慶昌銀樓信用卡刷卡消
    費簽帳單上簽具「甲○○」署押者不同，肉眼可辨，此有被告與被害人所書寫「
    甲○○」字跡、所提出便箋及慶昌銀樓信用卡刷卡消費簽帳單一紙附卷可稽（詳
    原審卷第班三九頁、第五二頁、第五四頁；調查局鑑定書附件）。且證人即慶昌
    銀樓負責人呂素玲於原審到庭證稱：伊無見過在場之乙○○本人，亦對甲○○無
    印象等語（詳原審卷第七十頁正面），足見冒名使用被害人之上開信用卡者另有
    其人，而被害人為女性，其名亦女性名，該持有被害人上開信用卡使用之人應屬
    女性，且信用卡係由被告所交付，而被告為男性，交付女性姓名信用卡，使之簽
    署被害人姓名，堪認該女性明知被告犯罪而分擔部分行為，故於八十七年二月二
    十五日持該信用卡至臺南市○○路○段一八三號慶昌銀樓，冒甲○○之名偽簽名
    在信用卡刷卡消費帳單上，簽帳消費一萬五千六百六十八元部分行為，應屬被告
    與該不詳年籍成年女子共同而為。
  (七)至於被告所辯被害人係因其弟向被害人催討占用之小客車後，挾怨報復而誣指伊
    冒用其信用卡一節，查被害人係於八十七年六月三日收到被告之弟黃暢飛寄來存
    證信函。而盜刷之行為係於八十七年二月間，購買金飾之帳單上之簽名又顯非甲
    ○○所簽，有該存證信函及帳單影本可按（詳他字卷第十九、二十頁）。若甲○
    ○有收到該信用卡，應不至於事先預料將來發生之事，於被告胞弟寄存證信函數
    月前即有陷害被告之預謀，況已查明該信用卡仍在行使中，以及被告曾向花旗銀
    行繳交消費款之事實，堪信被害人上述所指屬實，被告所辯稱被害人挾怨誣指，
    殊不足採。
三、綜上所述，被告未經被害人同意，無故開拆他人封緘信函，明知被害人未同意其
    使用上開信用卡，亦無正當理由，不將信用卡交還被害人，而予侵占入己，並於
    信用卡上偽簽甲○○署押，自提款機中向花旗銀行預借現金，另交與不詳姓名年
    籍之成年女子使用，由該女子在信用卡刷卡消費帳單上偽簽甲○○署押，持以行
    使購物消費，則被告顯有為自己不法所有之意圖，而開拆他人封緘信函，侵占他
    人信用卡、由自動付款設備取得他人之物，及與不詳姓名年籍之戊年女子共同詐
    欺、偽造署押、行使偽造私文書等犯意之聯絡，應堪認定。又渠等偽簽被害人署
    押於帳單上，顯係冒被害人之名偽造上開帳單之私文書以表示被害人有向慶昌銀
    樓購物，以此詐得財物，渠等犯行足生損害於甲○○及慶昌銀樓，亦堪認定。被
    告上開所辯，顯係其卸責之詞，不足採信。被告所為事證明確，犯行洵堪認定。
四、查被告乙○○收受被害人信用卡及信用卡密碼後，其未經甲○○允許，無故將該
    二封緘信函開拆（因無事證認定被告係一次或分次開拆，故以有利被告認定係一
    次開拆二緘信函），將信用卡占為己有，並於信用卡簽署甲○○署押，持該信用
    卡分別於八十七年二月二十三日、同年三月十三日、同年三月十九日，自提款機
    中向花旗銀行取得現金一萬元、一萬元、一千元。復與不詳姓名年籍之成年女子
    ，於八十七年二月二十五日持該信用卡至臺南市○○路○段一八三號慶昌銀樓，
    偽簽甲○○署押在信用卡刷卡消費帳單上，簽帳消費一萬五千六百六十八元，交
    與慶昌銀樓詐購金飾而行使，足生損害於甲○○及慶昌銀樓。核其所為，係犯刑
    法第三百十五條前段妨害書信秘密罪、第三百三十五條第一項侵占罪、第三百三
    十九條第一項詐欺取財罪、第三百三十九條之二第一項由自動付款設備取得他人
    之物罪及第二百十六條、第二百十條行使偽造私文書罪。其妨害書信秘密、行使
    偽造私文書、由自動付款設備取得他人之物等部分，雖起訴書或未明白敘述或漏
    列起訴法條，惟此部分事實與起訴部分事實有裁判上一罪關係，為起訴效力所及
    ，本院自得一併審究，附此敘明。又偽造署押係偽造文書之部分行為，偽造文書
    之低度行為復為行使偽造文書之高度行為所吸收，均不另論。被告先後由自動付
    款設備取得他人款項之多次犯行，時間緊接，所犯構成要件亦復相同，顯係出於
    概括之犯意反覆為之，應依連續犯規定論以一罪。其所犯上開妨害書信秘密罪、
    侵占罪、由自動付款設備取得他人之物罪、詐欺取財罪及行使偽造私文書罪等五
    罪，有方法、結果之牽連關係，為牽連犯，應依刑法第五十五條規定法從情節較
    重之行使偽造私文書罪一罪處斷。又被告與不詳姓名成年女子就所犯上開詐欺取
    財罪、行使偽造私文書罪等二罪，互有犯意聯絡及行為分擔，均為共同正犯。
五、原審認被告罪證明確，因予論罪科刑，固非無見，惟本案被告所為應成立妨害書
    信秘密罪、侵占罪、詐欺取財罪、由自動付款設備取得他人之物罪及行使偽造私
    文書罪等五罪間有方法、結果之牽連關係，為牽連犯，應依法從情節較重之行使
    偽造私文書罪一罪處斷。原判決疏未詳細勾勒案情，遽認被告僅成立侵占罪，就
    上開詐欺取財部分，認不能成立犯罪，其餘起訴效力所及部分犯行恝置不論，亦
    有不當。被告上訴意旨，空言否認犯罪，並指摘原判決不當，雖無可取，惟原判
    決既有可議，自屬無可維持，應由本院將原判決撤銷改判，以期適法。爰審酌被
    告犯本案時有違反藥事法案件審理中之不良素行，與收受已分手女友信用卡後蓄
    意冒用之犯罪動機、目的、手段、方法、造成被害人信譽受損及造成金錢損害及
    犯後砌詞強辯態度不佳等一切情狀，量處如主文第二項所示之刑。並就信用卡及
    慶昌銀樓信用卡刷卡消費簽帳單上偽造「甲○○」署押各一枚，均依刑法第二百
    十九條規定併予宣告沒收。
六、被告經合法傳喚，無正當理由不到庭，不待其陳述逕行判決。又本案雖由被告上
    訴，但因原審判決適用法條不當，而撤銷改判，本院自得諭知較重於原審判決之
    刑，併此敘明。
據上論斷，應依刑事訴訟法第三百六十九條第一項前段、第三百六十四條、第三百七
十條但書、第三百七十一條、第二百九十九條第一項前段，刑法第二十八條、第五十
六條、第二百十六條、第二百十條、三百十五條前段、第三百三十五條第一項、第三
百三十九條第一項、第三百三十九條之二第二項、第五十五條、第二百十九條，罰金
罰鍰提高標準條例第一條前段，判決如主文。
本案經檢察官許仲瑩到庭執行職務。
中    華    民    國      九十二      年      四      月      十五      日
                                  臺灣高等法院臺南分院刑事第一庭
                                      審判長法官  茆    臺    雲
                                            法官  蔡    長    林
                                            法官  李    文    福
右正本證明與原本無異。
如不服本判決，應於判決送達後十日內向本院提出上訴狀，其未敘述理由者並應於提
出上訴狀後十日內向本院補提理由書（應附繕本)。
                                      法院書記官  李    良    倩
中    華    民    國      九十二      年      四  月      十六      日
附錄：本判決論罪法條
刑法第二百十條：
偽造、變造私文書，足以生損害於公眾或他人者，處五年以下有期徒刑。
刑法第二百十六條：
行使第二百十條至第二百十五條之文書者，依偽造、變造文書或登載不實事項或使登
載不實事項之規定處斷。
刑法第三百十五條：
條無故開拆或隱匿他人之封緘信函、文書或圖畫者，處拘役或三千元以下罰金。無故
以開拆以外之方法，窺視其內容者，亦同。
刑法第三百三十五條第一項：
意圖為自己或第三人不法之所有，而侵占自己持有他人之物者，處五年以下有期徒刑
、拘役或科或併科一千元以下罰金。
刑法第三百三十九條第一項：
意圖為自己或第三人不法之所有，以詐術使人將本人或第三人之物交付者，處五年以
下有期徒刑、拘役或科或併科一千元以下罰金。
刑法第三百三十九條之二第一項：
意圖為自己或第三人不法之所有，以不正方法由自動付款設備取得他人之物者，處三
年以下有期徒刑、拘役或一萬元以下罰金。


司法院資訊處製作；財團法人民間司法改革基金會備份。
